臺灣高等法院刑事判決
109年度上訴字第4175號
上  訴  人  
即  被  告  范志煒


選任辯護人  劉政杰律師
上列上訴人即被告因詐欺等案件，不服臺灣桃園地方法院109年
度訴字第364號、第523號，中華民國109年8月24日第一審判決（
起訴案號：臺灣桃園地方檢察署109年度少連偵字第67號，追加
起訴案號：同署109年度偵字第12322號、第12519號，移送併辦
案號：同署109年度少連偵字第141號），提起上訴，本院判決如
下：
    主  文
原判決撤銷。
甲○○犯如附表一「罪名」欄所示之罪，均累犯，各處如附表一「
宣告刑、沒收」欄所示之刑、沒收。應執行有期徒刑貳年肆月。
    事  實
一、甲○○於民國108年5月中旬某日，加入真實姓名年籍不詳之成
    年人所屬3人以上以實施詐術為手段而組成具有持續性、牟
    利性之詐騙集團犯罪組織，負責指示所屬取款車手向被害人
    收取詐欺所得款項或自人頭帳戶內提領詐欺所得款項（即俗
    稱「車手頭」），而與丙○○（另案通緝中）、鍾銘昌（業經
    臺灣桃園地方法院以108年度訴字第1059號判處有期徒刑1年
    2月確定）及上開詐騙集團成員意圖為自己不法之所有，基
    於3人以上共同詐欺取財之犯意聯絡，先由該詐騙集團不詳
    成員對丁○○施用如附表一編號一「詐騙方式」欄所載詐術，
    致丁○○陷於錯誤，而依指示將款項匯入李秋萍（業經檢察官
    另為不起訴處分確定）所申辦之臺中商業銀行（下稱臺中銀
    行）苑裡分行帳號000000000000號帳戶（匯款時間、金額，
    均詳如附表二所示），再由甲○○將該帳戶之提款卡交付丙○○
    、鍾銘昌，由丙○○、鍾銘昌分別依甲○○指示，於附表二所示
    時、地自該帳戶提領如附表二所示款項，各自從中扣取報酬
    新臺幣（下同）2萬5000元、3萬元後，至桃園市○○區○○○路0
    00號時代汽車修配廠，將餘款及上開提款卡交付甲○○。
二、甲○○為成年人，明知潘○緯（93年1月生，真實姓名年籍詳卷
    ，業經臺灣桃園地方法院少年法庭裁定保護處分）為12歲以
    上未滿18歲之少年，竟與潘○緯及上開詐騙集團成員意圖為
    自己不法所有，基於3人以上共同詐欺取財之犯意聯絡，先
    由該詐騙集團不詳成員對乙○○施用如附表一編號二「詐騙方
    式」欄所載詐術，再由甲○○於109年2月7日上午10時許，在
    其位於桃園市○鎮區○○街000巷00號居所，將如附表三編號一
    所示行動電話交付潘○緯作為聯繫詐騙相關事宜之用，並指
    示潘○緯前往乙○○位於基隆市信義區之住處收取130萬元款項
    ，潘○緯旋即前往乙○○住處，於同日下午1時55分許，依上開
    詐騙集團成員透過前揭行動電話傳來之指示，自稱為某公務
    員，將該行動電話交由乙○○接聽，然因乙○○早已察覺有異而
    報警處理，潘○緯當場為埋伏警員逮捕，並扣得如附表三編
    號一、二所示之物，再經警於109年2月12日至甲○○上址居所
    執行搜索而查獲甲○○，並扣得如附表三編號三至七所示之物
    。
    理  由
壹、證據能力部分：
一、證人即共犯丙○○、鍾銘昌於偵查中以證人身分向檢察官所為
    之陳述，業據其等具結擔保可信性，此有證人結文在卷可稽
    ，復查無證據足認檢察官有違法取供或證人丙○○、鍾銘昌有
    非出於自由意志而為陳述之情事，既無顯不可信之情況，揆
    諸刑事訴訟法第159條之1第2項規定，自有證據能力。再按
    詰問權係指訴訟上當事人有在審判庭輪流詰問證人，以求發
    現真實，辨明供述證據真偽之權利，其於現行刑事訴訟制度
    之設計，係以刑事訴訟法第166條以下所規定之交互詰問為
    實踐，屬於人證調查證據程序之一環；與證據能力係指符合
    法律所規定之證據適格，而得成為證明犯罪事實存在與否之
    證據適格，性質上並非相同。此項詰問權之欠缺，非不得於
    審判中由被告行使以補正，而完足為經合法調查之證據（最
    高法院97年度台上字第356號判決意旨參照）。證人鍾銘昌
    於原審審理時已到場具結證述，並經辯護人交互詰問，賦予
    被告甲○○行使反對詰問權之機會，已踐行保障被告對於證人
    之正當詰問權，應認已經合法調查而得為證據。至證人丙○○
    雖未經交互詰問，並使被告有對質詰問之機會，惟倘證人客
    觀上有不能受詰問之情形，自無不當剝奪被告詰問權行使之
    可言（最高法院98年度台上字第2221號判決意旨參照）。證
    人丙○○業經本院合法傳喚不到、復拘提無著，客觀上已有不
    能受詰問之情形，揆諸前揭說明，自無不當剝奪被告詰問權
    行使之可言，證人丙○○於偵查中
    向檢察官所為之證述，既經本院依法提示，自應認業經合法
    調查，而得為證據。辯護人否認證人丙○○、鍾銘昌於偵查中
    具結所為陳述之證據能力，並不足採。
二、除前述證據外，本案據以認定被告犯罪之其他供述證據（詳
    如後述），其中屬於傳聞證據之部分，檢察官、被告及辯護
    人在本院審理時均未爭執其證據能力，復經本院審酌認該等
    證據之作成無違法、不當或顯不可信之情況，非供述證據亦
    查無公務員違背法定程序而取得之情事，揆諸刑事訴訟法第
    158條之4反面解釋、第159條至第159條之5規定，均有證據
    能力。
三、至辯護人雖另否認證人丙○○、鍾銘昌於司法警察調查中所為
    陳述之證據能力，然該等證據既均未經本院援用作為認定被
    告犯罪事實之證據，則是否具有證據能力，尚無逐一論述之
    必要，附此敘明。　　　
貳、實體部分：
一、認定事實所憑之證據及理由：　　　　　　
  ㈠前揭事實欄一部分：
　　訊據被告固坦承其有將前揭銀行帳戶之提款卡交付鍾銘昌之
    事實，惟矢口否認有何參與犯罪組織、3人以上共同向告訴
    人丁○○詐欺取財犯行，辯稱：因積欠鍾銘昌款項，丙○○稱先
    借我3萬元還給鍾銘昌，然丙○○當時身上沒錢，遂交付提款
    卡給我，指示我將提款卡交給鍾銘昌拿去領錢云云。經查：
　⒈告訴人丁○○因附表一編號一「詐騙方式」欄所載詐術而陷於
    錯誤，依指示陸續匯款至上開臺中銀行帳戶，丙○○、鍾銘昌
    再分別於附表二所示時、地自該帳戶提領如附表二所示款項
    等情，業據證人丙○○於偵查及另案審理時、證人鍾銘昌於偵
    查、原審審理及另案審理時、證人即告訴人丁○○、白牌車司
    機沈文棋、時代汽車修配廠負責人蕭臻鴻於警詢時證述明確
    （見108年度他字第8533號卷〈下稱他字卷一〉第53至68頁、1
    08年度偵字第25709號卷〈下稱偵字卷一〉第83至86、107至11
    1、191至198、237至242、273至276頁、108年度偵字第2628
    2號卷〈下稱偵字卷二〉第209至211、219 至221頁、原審109
    年度訴字第364號卷〈下稱訴字卷一〉第173至184、213至219
    頁），並有指認犯罪嫌疑人紀錄表、取款車手提款照片、上
    開臺中銀行帳戶歷史交易明細、郵政跨行匯款申請書等附卷
    可稽（見偵字卷一第89、113、121至123、127至160、265、
    279至285頁、偵字卷二第107至149、201頁、109年度少連偵
    字第67號卷〈下稱偵字卷六〉第275至277頁）。而被告曾於10
    8年8月1日至同年月7日之間某日，將上開臺中銀行帳戶之提
    款卡交由鍾銘昌自該帳戶提領款項等情，亦據被告於偵查及
    原審審理時自承在卷，並經證人鍾銘昌於偵查、原審審理及
    另案審理時證述屬實（見他字卷一第65至68頁、偵字卷一第
    237至242頁、偵字卷二第209至211頁、訴字卷一第173至184
    、213至219頁）。
  ⒉證人丙○○於偵查中證稱：簡旭邦在108年5月中介紹我加入詐
    騙集團，叫我去幫他們領錢，他說錢進來就拿提款卡去領錢
    ，提款卡會當面拿給我，給我提款卡及密碼的人名叫甲○○；
    我向被告拿提款卡後去領錢，領完錢再去時代汽車修配廠還
    給被告；我總共獲得2萬5000元報酬；因為108年8月2日晚上
    我快天亮才睡，所以被告在108年8月3日打電話給我要叫我
    去提領，但我沒接到電話，他才叫修配廠員工鍾銘昌去領；
    我和被告偶爾在修配廠聊詐欺的事，鍾銘昌在旁邊都有聽到
    等語（見偵字卷一第273至276頁），於另案審理時證稱：被
    告與鍾銘昌在鍾銘昌的修車廠聊天時，我剛好也在場，被告
    對我們兩人說叫我們去領錢，我和鍾銘昌都答應；隔了差不
    多1個月之後，被告與我相約中原夜市某早餐店見面後，拿
    卡片給我，叫我去領錢；被告與鍾銘昌有在鍾銘昌的修車廠
    聊天時，被告說他有叫人家去領錢，一天下來如果領15萬元
    ，就拿1萬5000元給負責領錢的人，我就覺得這應該是詐騙
    集團騙來的錢；我單獨問過被告這些錢是怎麼來的，被告稍
    微跟我提過這是詐騙的錢；被告有說之後我和鍾銘昌去領錢
    的次數會越來越多，到後面剩我與被告單獨時，被告才跟我
    說那是詐騙的錢；我和鍾銘昌只是負責去領錢，怎麼騙被害
    人的錢，我們都不清楚，被告也沒有跟我們講得很詳細，只
    有跟我們說去領錢就有錢賺；被告是在領錢的那天給我卡，
    我馬上去領錢，領完錢之後馬上就交給他，那個卡不會在我
    身上過夜等語（見他字卷一第57至61頁）；證人鍾銘昌則於
    偵查中證稱：被告拿卡片及密碼給我，請我取款，他沒有說
    卡片來源，我也沒問等語（見他字卷一第68頁），於原審審
    理及另案審理時證述：被告拿卡片叫我幫他領15萬元，被告
    有跟我說這樣領錢就有錢賺，幫他領錢回來可以分錢，但是
    比例多少我忘了，我領了錢就從中間拿了3萬元，其他全部
    交給他等語（見訴字卷一第176至183、214、217頁）。綜觀
    證人丙○○、鍾銘昌前揭證述，其等均敘及被告交付提款卡、
    要求提領款項，並告以若協助領款，可按領款數額比例獲取
    報酬等情事，而證人丙○○所稱因其於108年8月3日未接聽電
    話，致被告轉而指示鍾銘昌前往提款乙節，亦與證人鍾銘昌
    自承情節大致相符，被告復供稱其於108年8月1日至同年月7
    日之間某日將上開臺中銀行帳戶之提款卡交付鍾銘昌提款等
    情，而任何人均得自行持提款卡提領現金，倘非不法犯罪所
    得，被告大可親自提領帳戶內款項，何需花費報酬委請丙○○
    、鍾銘昌從事提款工作？顯與常情相違，由前述交付提款卡
    及現金贓款之模式，足認被告知悉其指示丙○○、鍾銘昌提領
    之款項，係屬不法所得，證人丙○○、鍾銘昌所為上開證言，
    應屬可採。從而，被告確有負責指示丙○○、鍾銘昌自人頭帳
    戶提領詐騙所得贓款之情事，而其指示提款之目的無非遵行
    上游指示，將人頭帳戶提款卡交付車手丙○○、鍾銘昌，供車
    手提領款項，益徵被告在本案詐騙集團扮演車手頭之角色。
    被告既負責將人頭帳戶之提款卡交予車手丙○○、鍾銘昌，復
    另由本案詐騙集團不詳成員以如附表一編號一所載方式詐騙
    告訴人丁○○，使告訴人丁○○陷於錯誤，匯款至指定之人頭帳
    戶，再由車手丙○○、鍾銘昌分持提款卡提領該等詐騙所得，
    各自從中扣取報酬後，在時代汽車修配廠將餘款及提款卡交
    付被告，足見本案詐騙集團人數眾多，各有分工，被告所為
    ，最終目的即係使本案詐騙集團能順利完成詐欺取財行為，
    其顯係以自己犯罪之意思而參與該詐騙集團之犯罪運作至明
    ，其與該詐騙集團成員、丙○○、鍾銘昌間確有3人以上共同
    詐欺取財之犯意聯絡及行為分擔，亦堪認定。
　⒊再由證人丙○○上開證述，足見其係於108年5月中旬經由簡旭
    邦介紹加入詐騙集團，再由被告負責提供提款卡及密碼，並
    指示其前往提領該集團其他成員實施詐術所獲取之款項，則
    其所加入者為由3人以上所組成、以實施詐術為手段、具有
    持續性、牟利性之有結構組織之犯罪集團，至為明確。被告
    在該集團內之角色，非僅末端提供人頭帳戶者、或聽從指示
    取款之車手，而係從事集團內層級相對較高、俗稱「車手頭
    」之工作，負責指示取款車手自人頭帳戶提領（即如前述指
    示丙○○、鍾銘昌提款部分）或逕向被害人收取（即如後述指
    示潘○緯收款部分）詐得贓款，顯見其就該詐騙集團已持續
    一定之時日而以實施詐術之手段牟利等節，應知之甚明，就
    集團內分工模式，亦當有所認識，其所為係基於參與犯罪組
    織之故意至明，堪認其於108年5月中旬，即已參與該詐騙集
    團之運作。追加起訴意旨固以證人丙○○於偵查中所述，推認
    被告係於108年5月15日之前某日加入本案詐騙集團云云，然
    證人丙○○僅略稱其加入之時點為「108年5月中」，故應認被
    告加入該詐騙集團之時間為108年5月中旬某日，併此敘明。
  ⒋被告雖辯稱：因積欠鍾銘昌款項，丙○○稱先借我3萬元還給鍾
    銘昌，然丙○○當時身上沒錢，遂交付提款卡給我，指示我將
    提款卡交給鍾銘昌拿去領錢云云。而證人鍾銘昌固於偵查中
    證稱：不清楚被告與丙○○在修車廠聊天內容，有聽到他們提
    到錢，但不知錢的來源，我也沒有多問，不知他們在講什麼
    話題會提到錢；直到我涉犯詐欺被警察查獲時，警察跟我說
    ，我才知道被告參與詐騙集團之事云云（見他字卷一第65至
    67頁），並於原審審理及另案審理時證稱：被告之前欠我3
    萬元，他拿卡片叫我幫他領15萬元，他說那個帳戶是他自己
    的，因為他說還要用到其他一些款項，叫我順便幫他領出來
    云云（見訴字卷一第176至183、214、217頁），然證人鍾銘
    昌於原審審理及另案審理時所為此部分證述，除與前揭被告
    所辯不盡相符外，亦與證人鍾銘昌於偵查中證稱：被告拿卡
    片及密碼給我，請我取款，他沒有說卡片來源，我也沒問卡
    片是誰的等語迥異（見他字卷一第68頁），且證人鍾銘昌於
    該次偵查中並未提及被告先前積欠3萬元一事，遑論其於偵
    查中竟稱：事後也沒詢問被告提款卡來源及導致我涉嫌犯罪
    的原因云云（見他字卷一第67至68頁），顯與情理相違，況
    證人鍾銘昌上開證述及被告前揭辯詞，核與證人丙○○證言亦
    有不符，已難採信，退萬步言，證人鍾銘昌雖於原審審理及
    另案審理時證稱被告積欠3萬元債務云云，然卻又謂被告要
    求提領之款項為15萬元云云，此數顯已逾其所稱被告應歸還
    之債務金額，遑論其尚證稱被告表示超過部分協助提款可獲
    報酬乙節，顯見其有為被告提款以賺取報酬之情事，而持提
    款卡提領現金，乃輕而易舉之事，吾人均得自行為之，倘非
    不法犯罪所得，被告大可親自提領帳戶內款項，何需花費報
    酬委請鍾銘昌從事提款工作？由此益徵鍾銘昌知悉其依指示
    提領之款項，係屬不法所得，其提款之目的，無非遵行被告
    指示，持被告所交付之人頭帳戶提款卡提領款項，堪認其在
    本案詐欺集團扮演車手之角色至明，若謂其對於被告指示其
    所為何事，全然不知緣由，顯與情理相違而有悖於經驗法則
    及論理法則，益徵其所為上開證述，顯屬事後卸責、迴護被
    告之詞，不足採信，即令其所述提領之現金其中3萬元係被
    告向其清償之債款乙節屬實，亦無礙於被告指示車手提領詐
    得贓款之事實認定，尚難僅憑證人鍾銘昌之證言，逕為有利
    於被告之論斷。前揭被告所辯，自不足採。
　㈡前揭事實欄二部分：
　　此部分事實，業據被告坦承不諱（見本院卷第126、208頁）
    ，核與證人潘○緯於警詢及偵查中、告訴人乙○○於警詢時證
    述情節大致相符（見他字卷三第9至14、23至25、27至40頁
    、偵字卷六第35至39、175至180頁），並有偽造之「臺灣臺
    中地方法院檢察署刑事傳票命令」、「臺灣臺中地方法院行
    政凍結管收執行命令」、「臺中地檢署監管科收據」、「凍
    結證物資料」、告訴人乙○○指認取款車手之照片、扣案手機
    之截圖及內存檔案翻拍照片在卷可稽（見109年度他字第125
    9號卷〈下稱他字卷三〉第15至17、41至49頁、偵字卷六第279
    至281頁），暨如附表三編號一、二所示之行動電話、現金
    扣案可證，亦堪認定。
  ㈢綜上所述，本案事證明確，被告犯行均堪認定，應予依法論
    科。
二、論罪科刑：
  ㈠查被告於108年5月中旬某日加入本案詐騙集團後，尚無證據
    足認其於前揭事實欄一所示行為前，另因參與該犯罪組織而
    涉有其他犯罪。故核被告前揭事實欄一所為，係犯組織犯罪
    防制條例第3條第1項後段之參與犯罪組織、刑法第339 條之
    4第1項第2款之3人以上共同詐欺取財罪，前揭事實欄二所為
    ，則係犯刑法第339條之4第2項、第1項第2款之3人以上共同
    詐欺取財未遂罪。
　㈡公訴意旨及追加起訴意旨雖認被告前揭所為，均尚該當刑法
    第339條之4第1項第1款所定冒用公務員名義犯罪之加重要件
    云云。然就前揭事實欄一部分，被告始終不曾坦認犯罪，就
    前揭事實欄二部分，被告則供稱其不清楚詐騙集團成員所施
    用之詐術內容（見訴字卷一第137頁）。而現今詐騙手法多
    元，在詐騙集團具一定規模之情形下，負責取款或指示他人
    取款者，本未必知悉實際上致被害人陷於錯誤而交付款項之
    詐術內容為何。就此，證人丙○○、鍾銘昌亦均證稱其等不知
    本案詐騙集團如何行騙。至證人潘○緯雖於偵查中證稱：被
    告提供地址給我後，有其他人撥打工作機（即扣案如附表三
    編號一所示之行動電話）給我，教我跟被害人說是政府派來
    代收錢的；我也有聽被告這樣說過，但我不記得時間，那時
    他是在教電話裡的其他人這樣說等語（見偵字卷六第176 、
    178頁），然仍難以據此論斷被告確知悉本案詐騙集團成員
    有對告訴人丁○○、乙○○冒用檢察官等公務員之名義。從而依
    卷內事證，尚無從認定被告主觀上確有與詐騙集團成員共同
    冒用公務員名義犯罪之意思聯絡。此部分公訴意旨及追加起
    訴意旨，容有誤會，併此敘明。
　㈢被告與丙○○、鍾銘昌及其等所屬本案詐騙集團成員間，就前
    揭事實欄一所載犯行，有犯意聯絡及行為分擔，被告與潘○
    緯及其等所屬本案詐騙集團成員間，就前揭事實二所載犯行
    ，亦有犯意聯絡及行為分擔，皆為共同正犯。
　㈣被告先後指示丙○○、鍾銘昌提領告訴人丁○○之匯款，皆係基
    於同一目的，在密接之時、地為之，手法相同，侵害同一法
    益，各提領行為之獨立性極為薄弱，依一般社會觀念，
　　，在時間差距上，難以強行分開，在刑法評價上，以視為數
    個舉動接續施行，合為包括之一行為予以評價，較為合理，
    應論以接續犯。
　㈤被告以一參與詐騙集團犯罪組織，並分工首次3人以上共同詐
    欺取財行為（即前揭事實欄一所示），而同時觸犯參與犯罪
    組織、3人以上共同詐欺取財等二罪名，為想像競合犯，應
    依刑法第55條前段規定，從一重之3人以上共同詐欺取財罪
    論處。
　㈥被告所犯上開3人以上共同詐欺取財共2罪間，犯意各別，行
    為互殊，應予分論併罰。
  ㈦檢察官移送原審併辦之被告犯罪事實（臺灣桃園地方檢察署1
    09年度少連偵字第141號），與本案起訴並經論罪之前揭事
    實欄一部分，為同一事實，本院自得併予審究。
　㈧被告前因恐嚇取財案件，經臺灣士林地方法院以101年度易字
    第433號判處有期徒刑8月、1年，應執行有期徒刑1年6月，
    並經本院以102年度上易字第1209號駁回上訴確定，又因轉
    讓第三級毒品案件，經臺灣桃園地方法院以103年度壢簡字
    第1443號判處有期徒刑2月確定，嗣入監接續執行，於104年
    9月24日縮短刑期假釋出監並付保護管束，於同年12月27日
    保護管束期滿，假釋未經撤銷，視為執行完畢，此有卷附本
    院被告前案紀錄表可按，其於徒刑執行完畢後，5年內故意
    再犯本案有期徒刑以上之罪，均為累犯，參酌司法院大法官
    釋字第775號解釋意旨，審酌被告構成累犯之前案雖屬恐嚇
    取財、轉讓第三級毒品，而非與本案相同之罪，然其迭經判
    處徒刑並執行完畢，理應產生警惕作用，並因此自我控管，
    竟又犯本案加重詐欺取財既、未遂等數罪，足見其有一定特
    別之惡性，對於刑罰之反應力顯然薄弱，而有延長矯正期間
    ，以助重返社會，並兼顧社會防衛之需，且就其所犯罪名之
    最低本刑予以加重，尚不致使其所受之刑罰超過其所應負擔
    之罪責，而造成對其人身自由過苛之侵害，經核仍有加重其
    法定最低本刑之必要，均應依刑法第47條第1項規定，加重
    其刑。
　㈨被告為65年1月生，於前揭事實欄二所載行為時已成年，而共
    犯潘○緯則為93年1月生，於此部分行為時，係12歲以上未滿
    18歲之少年，此節亦為被告所知悉，有被告與潘○緯之年籍
    資料在卷可查，並為被告所不否認，被告與潘○緯共同實施
    此部分犯罪，應依兒童及少年福利與權益保障法第112條第1
    項前段規定，加重其刑。又被告所屬詐騙集團成員已著手實
    施前揭事實欄二所載詐欺犯行，然因告訴人乙○○察覺有異、
    未交付款項而不遂，爰就此部分罪行，依刑法第25條第2項
    規定減輕其刑，並先遞加後減之。
　㈩公訴意旨另以：被告與潘○緯及上開詐騙集團成員共同基於行
    使偽造公文書之犯意聯絡，於對告訴人乙○○實施詐術之過程
    中，由該詐騙集團成員將偽造之臺灣臺中地方法院檢察署刑
    事傳票命令、臺灣臺中地方法院行政凍結管收執行命令、臺
    中地檢署監管科收據等公文書，傳真予告訴人乙○○而行使之
    。因認被告此部分所為，另涉犯刑法第216條、第211條之行
    使偽造公文書罪嫌云云。惟查如前所述，詐騙集團中負責取
    款或指示他人取款者，本未必清楚知悉實際上致被害人陷於
    錯誤而交付款項之詐術內容為何，本案既查無事證足認被告
    確知悉詐騙集團成員於對告訴人乙○○施用詐術時，尚有冒用
    檢察官等公務員之名義行使偽造公文書之情事，自難遽以該
    罪名相繩。從而被告被訴此部分罪嫌，原應為無罪之諭知，
    惟此部分若成立犯罪，與前揭論罪科刑之事實欄二部分，有
    想像競合犯之裁判上一罪關係，爰不另為無罪之諭知。
　原審認被告3人以上共同向告訴人丁○○詐欺取財、被告成年人
    與少年共同3人以上向告訴人乙○○詐欺取財未遂，事證明確
    ，而予分別論罪科刑，並諭知沒收、追徵向告訴人丁○○詐取
    之款項114萬5000元，暨宣告於刑之執行前，令入勞動場所
    強制工作3年，固非無見。惟查被告尚無併予宣告強制工作
    之必要（詳如後述），原審遽為刑前強制工作3年之保安處
    分，自有未合。被告上訴否認前揭事實欄一所載犯罪，並指
    摘原判決就前揭事實欄二部分適用累犯規定加重其刑，有違
    反釋字第775號解釋意旨之不當云云，雖無可採，然其指摘
    原審所為強制工作之宣告不當，則為有理由。是原判決既有
    上開可議之處，自屬無可維持，應予撤銷改判。
　爰審酌被告正值壯年，不思循正途取財，竟加入本案詐騙集
    團擔任車手頭，負責指示所屬取款車手向被害人收取詐得款
    項或自人頭帳戶內提領詐得款項，危害他人之財產權益及社
    會治安，犯後又僅坦承前揭事實欄二所載犯行，迄未與告訴
    人丁○○達成和解或賠償損害，兼衡其品行、自承高職畢業之
    智識程度、小康之家庭經濟狀況、各次犯罪之動機、目的、
    手段、角色分工與行為分擔、告訴人丁○○遭詐取之財物數額
    等一切情狀，分別量處如附表一「宣告刑、沒收」欄所示之
    刑，並定其應執行之刑。
　再按保安處分係針對受處分人將來之危險性所為之處置，以
    達教化、治療之目的，為刑罰之補充制度。我國現行刑法採
    刑罰與保安處分雙軌制，係在維持行為責任之刑罰原則下，
    為協助行為人再社會化之功能，以及改善行為人潛在之危險
    性格，期能達成根治犯罪原因、預防犯罪之特別目的。是保
    安處分中之強制工作，旨在對嚴重職業性或習慣性犯罪及欠
    缺正確工作觀念或無正常工作因而犯罪者，強制其從事勞動
    ，學習一技之長及正確之謀生觀念，使其日後重返社會，能
    適應社會生活。衡諸組織犯罪防制條例所規定之強制工作，
    性質上原係對於有犯罪習慣，或因遊蕩、懶惰成習而犯罪者
    ，所為之處置，修正後該條例既已排除常習性要件，從而，
    本於法律合憲性解釋原則，依司法院釋字第471號關於行為
    人有無預防矯治其社會危險性之必要，及比例原則等與解釋
    意旨不相衝突之解釋方法，為目的性限縮，對犯該條例第3
    條第1項之參與犯罪組織罪者，視其行為之嚴重性、表現之
    危險性、對於未來行為之期待性，以及所採措施與預防矯治
    目的所需程度，於有預防矯治其社會危險性之必要，且符合
    比例原則之範圍內，由法院依該條例第3條第3項規定，一併
    宣告刑前強制工作（最高法院100年度台上字第4614號判決
    、108年度台上大字第2306號裁定意旨參照）。查被告加入
    本案詐騙集團，擔任車手頭，負責指示所屬取款車手向被害
    人收取詐得款項或自人頭帳戶內提領詐得款項，而與本案詐
    騙集團成員共同詐取告訴人丁○○之款項既遂、暨詐取告訴人
    乙○○之款項未遂，固非可取，惟其前無與本案相類之詐欺取
    財犯罪紀錄，此有本院被告前案紀錄表在卷可按，而其本案
    所為，核屬詐騙集團犯罪組織之外圍分工，與發起、主持、
    操縱、指揮犯罪組織之核心人物犯行之嚴重程度顯然有別，
    參與該集團之期間又非久長，復查無證據足認其尚有參與其
    他犯罪組織而為相類詐欺取財犯行，自難僅憑其此部分加重
    詐欺犯行，遽認其有犯罪習慣。至其因欠缺正確工作觀念而
    犯本案加重詐欺犯行，改正其行之有效方法，應在於提供適
    當之更生教育及保護、就業機會及社會扶助等，並非僅有執
    行強制工作之保安處分一途，是依比例原則，並綜合其所表
    現之危險性及對其未來之期待性等情，應認對其宣告有期徒
    刑，已與其本案犯行之處罰相當，而足收懲儆之效，尚無併
    予宣告強制工作以預防矯治其社會危險性之必要，併此敘明
    。
三、沒收：
　㈠按犯罪所得，屬於犯罪行為人者，沒收之；前2項之沒收，於
    全部或一部不能沒收或不宜執行沒收時，追徵其價額，刑法
    第38條之1第1項前段、第3項分別定有明文。共同正犯之犯
    罪所得，沒收或追徵，應就各人所分得之數額分別為之（最
    高法院104年度第13次刑事庭會議決議意旨參照），此為最
    高法院近來一致之見解。所謂各人「所分得」，係指各人「
    對犯罪所得有事實上之處分權限」，法院應視具體個案之實
    際情形而為認定；倘若共同正犯各成員內部間，對於不法利
    得分配明確時，固應依各人實際分配所得沒收；然若共同正
    犯成員對不法所得並無處分權限，其他成員亦無事實上之共
    同處分權限者，自不予諭知沒收；至共同正犯各成員對於不
    法利得享有共同處分權限時，則應負共同沒收之責（最高法
    院107年度台上字第1572號判決意旨參照）。本案告訴人丁○○遭詐騙而交付之現款計為120萬元，丙○○、鍾銘昌則分別自
    所提領之款項中抽取2萬5000元、3萬元作為報酬，由此足認
    其等實際交由被告收受之犯罪所得計為114萬5000元，因被
    告否認此部分犯罪，依卷內事證，無從認定被告實際分配之
    犯罪所得數額為何，亦難逕謂被告已將所收受之犯罪所得轉
    交詐騙集團其他成員而喪失事實上之處分權限，揆諸前揭說
    明，自應依刑法第38條之1第1項前段、第3項規定宣告沒收
    該等犯罪所得114萬5000元，於全部或一部不能沒收或不宜
    執行沒收時，追徵其價額。
　㈡自潘○緯處扣案之附表三編號一、二所示之物，其中編號一部
    分雖屬供前揭事實欄二犯罪所用之物，編號二部分則係被告
    提供潘○緯前往基隆地區之交通費用之餘額，而屬前揭事實
    欄二所載犯罪預備之物，然於交由潘○緯收受後，均難認尚
    屬被告所有，該等物品又皆已據臺灣桃園地方法院少年法庭
    裁定諭知潘○緯保護處分時併予宣告沒收，自無庸於被告該
    罪行項下諭知沒收。至於自被告處扣案之附表三編號三至七
    所示之物，其中編號三部分雖存有翻拍工作機通訊軟體帳號
    之照片資料（見偵字卷六第281頁），然無從執此遽認被告
    確以該行動電話聯繫本案詐欺相關事宜，另編號四至七部分
    ，則無證據足認與本案犯罪有關，自均無從宣告沒收，附此
    敘明。
據上論斷，應依刑事訴訟法第369條第1項前段、第364條、第299
條第1項前段，組織犯罪防制條例第3條第1項後段，兒童及少年
福利與權益保障法第112條第1項前段，刑法第11條前段、第28條
、第339條之4第1項第2款、第2項、第55條、第47條第1項、第25
條第2項、第51條第5款、第38條之1第1項前段、第3項，刑法施
行法第1條之1，判決如主文。
本案經檢察官滕治平到庭執行職務。
中　　華　　民　　國　　110 　年　　5 　　月　　27　　日
                  刑事第十六庭  審判長法　官  葉騰瑞
                                      法　官  廖紋妤
                                      法　官  陳芃宇
以上正本證明與原本無異。
如不服本判決，應於收受送達後20日內向本院提出上訴書狀，其
未敘述上訴之理由者並得於提起上訴後20日內向本院補提理由書
（均須按他造當事人之人數附繕本）「切勿逕送上級法院」。
                                      書記官  蘇佳賢
中　　華　　民　　國　　110 　年　　6 　　月　　1 　　日
附錄：本案論罪科刑法條全文
組織犯罪防制條例第3條
發起、主持、操縱或指揮犯罪組織者，處三年以上十年以下有期
徒刑，得併科新臺幣一億元以下罰金；參與者，處六月以上五年
以下有期徒刑，得併科新臺幣一千萬元以下罰金。但參與情節輕
微者，得減輕或免除其刑。
具公務員或經選舉產生之公職人員之身分，犯前項之罪者，加重
其刑至二分之一。
犯第一項之罪者，應於刑之執行前，令入勞動場所，強制工作，
其期間為三年。
前項之強制工作，準用刑法第九十條第二項但書、第三項及第九
十八條第二項、第三項規定。
以言語、舉動、文字或其他方法，明示或暗示其為犯罪組織之成
員，或與犯罪組織或其成員有關聯，而要求他人為下列行為之一
者，處三年以下有期徒刑，得併科新臺幣三百萬元以下罰金：
一、出售財產、商業組織之出資或股份或放棄經營權。
二、配合辦理都市更新重建之處理程序。
三、購買商品或支付勞務報酬。四、履行債務或接受債務協商之
    內容。前項犯罪組織，不以現存者為必要。以第五項之行為
    ，使人行無義務之事或妨害其行使權利者，亦同。第五項、
    第七項之未遂犯罰之。
中華民國刑法第339條之4
犯第339條詐欺罪而有下列情形之一者，處1年以上7年以下有期
徒刑，得併科1百萬元以下罰金：
一、冒用政府機關或公務員名義犯之。
二、三人以上共同犯之。
三、以廣播電視、電子通訊、網際網路或其他媒體等傳播工具，
    對公眾散布而犯之。
前項之未遂犯罰之。
附表一：
編號 被害人 詐騙方式 犯罪所得 罪名 宣告刑、沒收  一 丁○○ 詐騙集團成員於108 年7 月30日上午9 時許撥打電話予丁○○，假冒為王清杰檢察官、金融科科長等，佯稱因丁○○銀行帳戶涉及不法而遭監管，須匯款作為開庭擔保云云。 114萬5000元（丁○○匯款120 萬元，其中丙○○、鍾銘昌各分得2萬5000元、3萬元，實際交由甲○○收受之款項為114萬5000 元） 犯三人以上共同詐欺取財罪 有期徒刑壹年拾月。未扣案之犯罪所得新臺幣壹佰壹拾肆萬伍仟元沒收，於全部或一部不能沒收或不宜執行沒收時，追徵其價額。  二 乙○○ 詐騙集團成員於109 年2 月6 日下午1 時45分許撥打電話予乙○○，假冒為衛生福利部中央健康保險署人員、陳志民警官、林國華科長、王清杰檢察官等，佯稱乙○○銀行帳戶涉及不法云云，並將偽造之臺灣臺中地方法院檢察署刑事傳票命令、臺灣臺中地方法院行政凍結管收執行命令、臺中地檢署監管科收據、凍結證物資料等文書傳真予乙○○，再於同年2 月7 日上午9 時55分許撥打電話予乙○○，佯稱須將帳戶存款領出作為保證金，並交由指定人員收取云云。 無（乙○○未實際交付款項予潘○緯） 成年人與少年犯三人以上共同詐欺取財未遂罪 有期徒刑拾月。 

附表二：
編號 提領人 提領時間  提領金額 （均已扣除手續費5元） 提領地點 匯款時間 匯款金額  一 丙○○ 108年8 月1 日 上午10時28分許 2 萬元 桃園市○○區○○路00號全家便利商店弘福店 108 年7 月30日下午2 時57分許 40萬元    上午10時28分許 2 萬元       上午10時29分許 2 萬元       上午10時29分許 2 萬元       上午10時30分許 2 萬元       上午10時30分許 1 萬元       下午4 時26分許 2 萬元 桃園市○○區○○路00○0 號全家便利商店源興店 108 年8 月1 日下午2 時33分許 40萬元    下午4 時26分許 2 萬元     二 丙○○ 108年8 月2 日 上午8 時50分許 2 萬元 桃園市○○區○○路00○0 號全家便利商店源興店      上午8 時50分許 2 萬元       上午8 時51分許 2 萬元       上午8 時57分許 2 萬元 桃園市○○區○○路000 號統一便利商店壢和店      上午8 時58分許 2 萬元       上午9 時1 分許 2 萬元 桃園市○○區○○路00號全家便利商店龍正店      上午9 時2 分許 2 萬元       上午9 時3 分許 1 萬元     三 鍾銘昌 108年8 月3 日 下午4 時37分許 2 萬元 桃園市○○區○○路00號統一便利商店弘揚店      下午4 時38分許 2 萬元       下午4 時39分許 2 萬元       下午4 時40分許 2 萬元       下午4 時41分許 2 萬元       下午4 時43分許 2 萬元 桃園市○○區○○路00號全家便利商店弘志店      下午4 時44分許 2 萬元       下午4 時46分許 1 萬元     四 丙○○ 108年8 月4 日 中午12時28分許 2 萬元 桃園市○○區○○路00號統一便利商店弘揚店      中午12時29分許 2 萬元       中午12時30分許 2 萬元     五 丙○○ 108年8 月5 日 下午2 時15分許 2 萬元 桃園市○○區○○路000 號全家便利商店龍東店 108 年8 月5 日中午12時9 分許 40萬元    下午2 時15分許 2 萬元       下午2 時16分許 2 萬元       下午2 時16分許 2 萬元       下午2 時26分許 2 萬元 桃園市○○區○○○路0 段000 ○0號全家便利商店新仁美店      下午2 時27分許 2 萬元       下午2 時27分許 2 萬元       下午2 時28分許 1 萬元     六 丙○○ 108年8 月6 日 上午10時1 分許 2 萬元 桃園市○○區○○路00號全家便利商店三和店      上午10時1 分許 2 萬元       上午10時2 分許 2 萬元       上午10時2 分許 2 萬元       上午10時3 分許 2 萬元       上午10時5 分許 2 萬元 桃園市○○區○○○街00號全家便利商店新仁店      上午10時6 分許 2 萬元       上午10時6 分許 1 萬元     七 丙○○ 108年8 月7 日 上午9 時52分許 2萬元（追加起訴書誤載為1萬5元【含手續費5 元】，應予更正） 桃園市○○區○○路00號全家便利商店弘福店      上午9 時52分許 2 萬元（追加起訴書誤載為1萬5元【含手續費5 元】，應予更正）       上午9 時53分許 2 萬元（追加起訴書誤載為1萬5元【含手續費5 元】，應予更正）       上午9 時53分許 2 萬元（追加起訴書誤載為1萬5元【含手續費5 元】，應予更正）       上午9 時54分許 19,000元    

附表三：
編號 名稱及數量 備註  一 IPHONE6S行動電話1 支（含門號0000000000號SIM 卡1 枚） 自潘○緯處扣得  二 現金新臺幣400 元 自潘○緯處扣得  三 IPHONE8 行動電話1 支（含門號0000000000號SIM 卡1 枚） 自甲○○處扣得  四 IPHONE5S行動電話1 支 自甲○○處扣得  五 IPHONE6 行動電話1 支（含門號0000000000號SIM 卡1 枚） 自甲○○處扣得  六 IPHONE6S行動電話1 支（含門號0000000000號SIM 卡1 枚） 自甲○○處扣得  七 便條紙2 張 自甲○○處扣得